最高法院刑事判決　　　　　　　　　　　　　　　九十三年度台上字第六七三０號
　　上　訴　人　丁 ○ ○
　　　　　　　　辛 ○ ○
　　　　　　　　辰 ○ ○
　　　　　　　　丑 ○ ○
　　　　　　　　寅 ○ ○
　　　　　　　　癸 ○ ○
　　　　　　　　甲 ○ ○
　　　　　　　　乙 ○ ○
　　　　　　　　庚 ○ ○
　　　　　　　　丙　　○
　　　　　　　　卯○○○
　　　　　　　　子 ○ ○
　　　　　　　　巳 ○ ○
　　　　　　　　己 ○ ○
　　　　　　　　壬 ○ ○
　　　　　　　　戊 ○ ○
右上訴人等因妨害投票案件，不服台灣高等法院花蓮分院中華民國九十三年七月二十
六日第二審判決（九十三年度上訴字第八一號，起訴案號：台灣花蓮地方法院檢察署
九十一年度偵字第一六三九、一六四０號），提起上訴，本院判決如左：
    主  文
原判決撤銷，發回台灣高等法院花蓮分院。
    理  由
本件原判決認定上訴人丁○○籍設花蓮縣壽豐鄉水璉村南坑七十三號，上訴人庚○○
籍設花蓮縣壽豐鄉水璉村南坑五十五號，二人與上訴人辛○○、辰○○、丑○○、寅
○○、癸○○、甲○○、乙○○、丙○、卯○○○、子○○、巳○○、己○○、壬○
○、戊○○基於妨害投票正確之犯意聯絡，以虛設戶籍之方式，由丁○○提供自己之
戶籍地址，供未實際居住於該處之辛○○、辰○○、丑○○、寅○○、癸○○、甲○
○、乙○○分別於民國九十一年二月五日、六日，將戶籍遷入；由庚○○提供自己之
戶籍地址，供未實際居住於該處之丙○、卯○○○、子○○、巳○○、己○○、壬○
○、戊○○分別於同年月四日、五日、六日，將戶籍遷入，並向花蓮縣壽豐鄉戶政事
務所申報遷入，致戶政事務所不察，將虛報遷入而未實際居住於上址之其他上訴人即
辛○○等十四人，編入花蓮縣壽豐鄉共和村第十七屆鄉民代表、村長選舉之「選舉人
名冊」公告確定。辛○○等人均明知其等未於花蓮縣壽豐鄉水璉村之選舉區「繼續居
住四個月以上」，並非該選舉區之選舉人，卻仍於九十一年六月八日花蓮縣壽豐鄉共
和村第十七屆鄉民代表、村長選舉時前往投票所行使選舉權，共同以非法方法，使該
次選舉投票發生不正確之結果等情。因而維持第一審論處上訴人等共同以非法之方法
，使投票發生不正確之結果（壬○○累犯）罪刑之判決，駁回上訴人等在第二審之上
訴，固非無見。
惟查：(一)、有罪判決書所記載之犯罪事實，為論罪科刑適用法律之基礎，故凡與適用
法令有關之重要事項，必須詳加認定，明確記載，然後於理由內明認定犯罪事實所
憑之證據及認定之理由，始足為適用法令之依據。若事實未記載，而理由加以說明，
為理由失其依據。如事實有記載，理由未予說明，則為理由不備，按諸刑事訴訟法第
三百七十九條第十四款規定，其判決當然為違背法令。又刑法上之共同正犯，除同謀
共同正犯外，以有犯意之聯絡及行為之分擔為要件。原判決事實欄記載上訴人等基於
妨害投票正確之犯意聯絡，以虛設戶籍之方式，由丁○○提供自己之戶籍地址，供未
實際居住該處之辛○○、辰○○、丑○○、寅○○、癸○○、甲○○、乙○○等人將
戶籍遷入；由庚○○提供自己之戶籍地址，供未實際居住該處之丙○、卯○○○、子
○○、巳○○、己○○、壬○○、戊○○等人將戶籍遷入，並向花蓮縣壽豐鄉戶政事
務所申報遷入，而於九十一年六月八日花蓮縣壽豐鄉共和村第十七屆鄉民代表、村長
選舉時前往投票所行使選舉權，共同以非法方法，使該次選舉投票發生不正確之結果
等情，認丁○○與其他上訴人間，有妨害投票之犯意聯絡及行為分擔，均論以妨害投
票罪之共同正犯。然理由欄內未明丁○○與設籍於庚○○處之丙○、卯○○○、子
○○、巳○○、己○○、壬○○、戊○○等人；庚○○對於設籍於丁○○處之辛○○
、辰○○、丑○○、寅○○、癸○○、甲○○、乙○○等人，如何有犯意聯絡及行為
分擔之認定依據及理由，已有理由不備之違法。又原判決亦未說明辛○○等十四人原
戶籍係非壽豐鄉水璉村之選舉區，所憑以認定之理由，亦有理由不備之違法。(二)、有
罪之判決書，對被告有利之證據不採納者，應說明其理由，為刑事訴訟法第三百十條
第二款所明定。故有罪判決書對於被告有利之證據，如不加採納，必須說明其不予採
納之理由，否則即難謂無判決不備理由之違誤。是事實審法院應於審判期日就被告否
認犯罪所為有利之辯解事項與證據，予以調查，而於有罪判決理由內詳加論列，否則
率行判決，即屬於法有違。上訴人等始終否認有妨害投票之犯意，自警訊時起即分別
供稱係「力行禪寺」為補辦寺廟登記而遷入戶籍，且彼等之陳述並無相矛盾之情形。
能否謂辛○○等十四人非因支持特定者參與前開選舉之競選而遷入戶籍，僅與丁○○
、庚○○單純出於使該次選舉投票發生不正確結果之意圖，而為前開遷移戶籍之行為
，與常情及一般經驗法則無違？究竟上訴人有無因支持某人參與前開選舉之競選，或
因何動機而為遷入戶籍之行為？攸關上訴人等是否成立妨害投票罪之認定，原審未詳
加調查釐清，遽認上訴人等之辯解不可採，而為其等科刑之判決，尚嫌速斷，審理猶
有未盡。上訴人等上訴意旨指摘原判決不當，尚非全無理由，應認有撤銷發回更審之
原因。
據上論結，應依刑事訴訟法第三百九十七條、第四百零一條，判決如主文。
中　　　華　　　民　　　國　　九十三　　年　　 十二 　　月　　二十三　　日
                              最高法院刑事第十二庭
                                  審判長法官  陳　正　庸
                                        法官  賴　忠　星
                                        法官  王　居　財
                                        法官  張　清　埤
                                        法官  林　開　任
      右正本證明與原本無異
                                              書  記  官
中　　　華　　　民　　　國　　九十三　　年　　 十二 　　月　　 三十 　　日
                                                                      Ｒ
